ACORDAO-COMPLETO-2430872

ACÓRDÃO 11826/2020 ATA 37/2020 - PRIMEIRA CÂMARA

VISTOS, relatados e discutidos estes autos de tomada de contas especial instaurada pelo Fundo Nacional de Desenvolvimento da Educação - FNDE em desfavor de João Pineli Pedroso, ex-prefeito do Município de Nossa Senhora das Graças/PR, gestão de 1º/1/2013 a 31/12/2016, em razão da omissão no dever de prestar contas dos recursos recebidos por força do Programa de Apoio aos Sistemas de Ensino para Atendimento de Jovens e Adultos (Peja) , no exercício de 2013, no montante de R$ 167.735,00;
ACORDAM os Ministros do Tribunal de Contas da União, reunidos em sessão de 1ª Câmara, ante as razões expostas pelo Relator, em:
9.1. julgar irregulares as contas do Sr. João Pineli Pedroso (XXX.323.389-XX) , ex-prefeito do Município de Nossa Senhora das Graças - PR, com fundamento nos arts. 1º, inciso I, 16, inciso III, alínea "a" e "c", da Lei 8.443/1992, c/c os arts. 1º, inciso I, 209, incisos I e III, do Regimento Interno do TCU (RITCU) ;
9.2. condenar o responsável mencionado no subitem anterior, nos termos dos art. 19 e 23, inciso III, da Lei 8.443/1992, c/c o art. 214, inciso III, do RITCU, ao pagamento das importâncias a seguir especificadas, atualizadas monetariamente e acrescidas dos juros de mora, calculados a partir da data discriminada até a data da efetiva quitação do débito, na forma prevista na legislação em vigor, fixando-lhe o prazo de quinze dias, para que comprove, perante o Tribunal, o recolhimento das referidas quantias aos cofres do Fundo Nacional de Desenvolvimento da Educação - FNDE:
	Data de ocorrência
	Valor histórico (R$) 

	3/1/2013
	83.867,50

	8/8/2013
	83.867,50

9.3. aplicar ao responsável João Pineli Pedroso (CPF XXX.323.389-XX) a multa prevista no art. 57 da Lei 8.443/1992, c/c o art. 267, do Regimento Interno do TCU, no valor de R$ 20.000,00 (vinte mil reais) , fixando-lhe o prazo de quinze dias, a contar da notificação, para que comprove, perante o Tribunal (art. 214, inciso III, alínea "a", do Regimento Interno do TCU) , o recolhimento da dívida aos cofres do Tesouro Nacional, atualizada monetariamente desde a data deste acórdão até a do efetivo recolhimento, se paga após o vencimento, na forma da legislação em vigor;
9.4. autorizar, desde logo, nos termos do art. 28, inciso II, da Lei 8.443/1992, c/c o art. 219, inciso II, do RITCU, a cobrança judicial das dívidas caso não atendida a notificação;
	9.5. autorizar, caso solicitado pelo responsável, o pagamento das dívidas em até 36 parcelas mensais e consecutivas, nos termos do art. 26 da Lei 8.443/1992, c/c o art. 217 do RITCU, fixando-lhe o prazo de quinze dias, a contar do recebimento da notificação, para comprovar perante o Tribunal o recolhimento da primeira parcela, e de trinta dias, a contar da parcela anterior, para comprovar os recolhimentos das demais parcelas, devendo incidir sobre cada valor mensal, atualizado monetariamente, os juros de mora devidos, na forma prevista na legislação em vigor;
9.6. esclarecer ao responsável João Pineli Pedroso (CPF XXX.323.389-XX) que, caso se demonstre, por via recursal, a correta aplicação dos recursos, mas não se justifique a omissão da prestação de contas, o débito poderá ser afastado, mas permanecerá a irregularidade das contas, dandose ensejo à aplicação da multa prevista no art. 58, inciso I, da Lei 8.443/1992;
9.7. encaminhar cópia desta deliberação ao Procurador-Chefe da Procuradoria da República no Estado do Paraná, nos termos do § 3º do art. 16 da Lei 8.443/1992, c/c o § 7º do art. 209 do RITCU, para adoção das medidas cabíveis; 
9.8. notificar o responsável e o FNDE da presente decisão.

Tomada de contas especial instaurada pelo Fundo Nacional de Desenvolvimento da Educação - FNDE, em razão de omissão no dever de prestar contas, para atendimento ao Programa de Apoio aos Sistemas de Ensino para Atendimento de Jovens e Adultos (Peja), exercício 2013.

Primeira Câmara

Município de Nossa Senhora das Graças - PR.

3. Interessados/Responsáveis:
3.1. Interessado: Fundo Nacional de Desenvolvimento da Educação - FNDE (00.378.257/0001-81).
3.2. Responsável: João Pineli Pedroso (XXX.323.389-XX).

13.1. Ministros presentes: Walton Alencar Rodrigues (Presidente), Benjamin Zymler, Bruno Dantas e Vital do Rêgo (Relator).
13.2. Ministros-Substitutos presentes: Augusto Sherman Cavalcanti e Weder de Oliveira.

VITAL DO RÊGO

Adoto como relatório a instrução de mérito elaborada no âmbito da Secretaria de Controle Externo de Tomada de Contas Especial - SecexTCE (peça 35) , que contou com a anuência do corpo gerencial da referida unidade técnica (peças 36 e 37) , bem como do representante do MPTCU que atuou no feito, Procurador Rodrigo Medeiros de Lima (peça 38) , a seguir transcrita com os ajustes de forma pertinentes: 
INTRODUÇÃO
1.	Cuidam os autos de tomada de contas especial instaurada pelo Fundo Nacional de Desenvolvimento da Educação, em desfavor de João Pineli Pedroso, Prefeito Municipal no período de 1º/1/2013 a 31/12/2016, em razão da omissão no dever de prestar contas dos recursos recebidos por força do Programa de Apoio aos Sistemas de Ensino para Atendimento de Jovens e Adultos (PEJA) , no exercício de 2013, cujo prazo encerrou-se em 3/8/2015.
HISTÓRICO
2.	Em 5/9/2019, com fundamento na IN/TCU 71/2012, alterada pela IN/TCU 76/2016 e DN/TCU 155/2016, o dirigente do Fundo Nacional de Desenvolvimento da Educação autorizou a instauração da tomada de contas especial (peça 1) . O processo foi registrado no sistema e-TCE com o número 4487/2019.
3.	Os recursos repassados pelo FNDE ao município de Nossa Senhora das Graças/PR, no âmbito do Programa de Apoio aos Sistemas de Ensino para Atendimento de Jovens e Adultos (PEJA)   exercício 2013, totalizaram R$ 167.735,00 (peça 3) . 
4.	O fundamento para a instauração da Tomada de Contas Especial, conforme consignado na matriz de responsabilização elaborada pelo tomador de contas, foi a constatação da seguinte irregularidade: 
Não comprovação da boa e regular aplicação dos recursos federais repassados à Prefeitura Municipal de Nossa Senhora das Graças - PR, em face da omissão no dever de prestar contas dos valores transferidos, no âmbito do Programa de Apoio aos Sistemas de Ensino para Atendimento de Jovens e Adultos (Peja) , no exercício de 2013, cujo prazo encerrou-se em 3/8/2015.
5.	O responsável arrolado na fase interna foi devidamente comunicado e, diante da ausência de justificativas suficientes para elidir a irregularidade e da não devolução dos recursos, instaurou-se a tomada de contas especial.
6.	No relatório (peça 16) , o tomador de contas concluiu que o prejuízo importaria no valor de R$ 167.735,00, imputando-se a responsabilidade a João Pineli Pedroso, Prefeito Municipal no período de 1º/1/2013 a 31/12/2016, na condição de gestor dos recursos. 
7.	Em 15/1/2020, a Controladoria-Geral da União emitiu o relatório de auditoria (peça 19) , em concordância com o relatório do tomador de contas. O certificado de auditoria e o parecer do dirigente do órgão de controle interno concluíram pela irregularidade das presentes contas (peças 20 e 21) .
8.	Em 6/2/2020, o ministro responsável pela área atestou haver tomado conhecimento das conclusões contidas no relatório e certificado de auditoria, bem como do parecer conclusivo do dirigente do órgão de controle interno, manifestando-se pela irregularidade das contas, e determinou o encaminhamento do processo ao Tribunal de Contas da União (peça 22) .
9.	Na instrução inicial (peça 27) , analisando-se os documentos nos autos, concluiu-se pela necessidade de realização de citação e audiência para as irregularidades abaixo: 
9.1.	Irregularidade 1: não comprovação da boa e regular aplicação dos recursos federais repassados ao município de Nossa Senhora das Graças/PR, em face da omissão no dever de prestar contas dos valores transferidos, no âmbito do Programa de Apoio aos Sistemas de Ensino para Atendimento de Jovens e Adultos (PEJA) , no exercício de 2013, cujo prazo encerrou-se em 3/8/2015.
9.1.1.		Evidência da irregularidade: documento técnico presente na peça 9.
9.1.2.		Normas infringidas: art. 37, caput, c/c o art. 70, parágrafo único, da Constituição da República Federativa do Brasil; art. 93, do Decreto-lei 200/1967; art. 66, do Decreto 93.872/1986; e art. 15, da Resolução CD/FNDE 48, de 2/10/2012.
9.2.		Débitos relacionados ao responsável João Pineli Pedroso:
	Data de ocorrência
	Valor histórico (R$) 

	3/1/2013
	83.867,50

	8/8/2013
	83.867,50

9.2.1.		Cofre credor: Fundo Nacional de Desenvolvimento da Educação.
9.2.2.		Responsável: João Pineli Pedroso.
9.2.2.1.	Conduta: não demonstrar a boa e regular aplicação dos recursos federais recebidos e geridos por meio do Programa de Apoio aos Sistemas de Ensino para Atendimento de Jovens e Adultos (PEJA) , no exercício de 2013, em face da omissão na prestação de contas, cujo prazo encerrou-se em 3/8/2015.
9.2.2.2.	Nexo de causalidade: a conduta descrita impediu o estabelecimento do nexo causal entre as possíveis despesas efetuadas com os recursos recebidos, no âmbito do Programa de Apoio aos Sistemas de Ensino para Atendimento de Jovens e Adultos (PEJA) , no exercício de 2013, em afronta ao art. 37, caput, c/c o art. 70, parágrafo único, da Constituição da República Federativa do Brasil; art. 93, do Decreto-lei 200/1967; art. 66, do Decreto 93.872/1986; e art. 15, da Resolução CD/FNDE 48, de 2/10/2012.
9.2.2.3.	Culpabilidade: não há excludentes de ilicitude, de culpabilidade e de punibilidade; é razoável supor que o responsável tinha consciência da ilicitude de sua conduta; era exigível conduta diversa da praticada, qual seja, desincumbir-se do seu dever por meio da apresentação da prestação de contas no prazo e forma devidos. 
10.	Encaminhamento: citação.
10.1.	Irregularidade 2: não cumprimento do prazo originalmente estipulado para prestação de contas do Programa de Apoio aos Sistemas de Ensino para Atendimento de Jovens e Adultos (PEJA) , no exercício de 2013, cujo prazo encerrou-se em 3/8/2015.
10.1.1.	Evidência da irregularidade: documento técnico presente na peça 9.
10.1.2.	Normas infringidas: art. 37, caput, c/c o art. 70, parágrafo único, da Constituição da República Federativa do Brasil; art. 93, do Decreto-lei 200/1967; art. 66, do Decreto 93.872/1986; e art. 15, da Resolução CD/FNDE 48, de 2/10/2012.
10.1.3.	Responsável: João Pineli Pedroso.
10.1.3.1.	Conduta: descumprir o prazo originalmente estipulado para prestação de contas dos recursos federais recebidos à conta do Programa de Apoio aos Sistemas de Ensino para Atendimento de Jovens e Adultos (PEJA) , no exercício de 2013, o qual se encerrou em 3/8/2015.
10.1.3.2.	Nexo de causalidade: a conduta descrita impediu o estabelecimento do nexo causal entre as possíveis despesas efetuadas com os recursos recebidos, no âmbito do Programa de Apoio aos Sistemas de Ensino para Atendimento de Jovens e Adultos (PEJA) , no exercício de 2013, em afronta ao art. 37, caput, c/c o art. 70, parágrafo único, da Constituição da República Federativa do Brasil; art. 93, do Decreto-lei 200/1967; art. 66, do Decreto 93.872/1986; e art. 15, da Resolução CD/FNDE 48, de 2/10/2012.
10.1.3.3.	Culpabilidade: não há excludentes de ilicitude, de culpabilidade e de punibilidade; é razoável supor que o responsável tinha consciência da ilicitude de sua conduta; era exigível conduta diversa da praticada, qual seja, desincumbir-se do seu dever por meio da apresentação da prestação de contas no prazo e forma devidos. 
11.	Encaminhamento: audiência.
12.	Em cumprimento ao pronunciamento da unidade (peça 29) , foram efetuadas citação e audiência do responsável, nos moldes adiante:
a)	 João Pineli Pedroso - promovida a citação e audiência do responsável, conforme delineado adiante:
	Comunicação: Ofício 12527/2020-TCU/Seproc (peça 31) 
Data da Expedição: 10/4/2020
Data da Ciência: 20/4/2020 (peça 32) 
Nome Recebedor: Fátima Conceição Tomazine
Observação: Ofício enviado para o endereço do responsável, conforme pesquisa de endereço no sistema da Receita Federal (peça 30) 
Fim do prazo para a defesa: originalmente se encerraria em 5/5/2020, mas o prazo foi suspenso no período de 20/3/2020 a 20/5/2020, pelas Portarias TCU 61/2020 e 71/2020, e o novo prazo final para a defesa se encerrou em 21/5/2020

13.	Conforme Despacho de Conclusão das Comunicações Processuais (peça 33) , as providências inerentes às comunicações processuais foram concluídas. 
14.	Transcorrido o prazo regimental, o responsável João Pineli Pedroso permaneceu silente, devendo ser considerado revel, nos termos do art. 12, §3º, da Lei 8.443/1992.
ANÁLISE DOS PRESSUPOSTOS DE PROCEDIBILIDADE DA IN/TCU 71/2012
Apreciação do Prejuízo ao Contraditório e Ampla Defesa
15.	Verifica-se que não houve o transcurso de mais de dez anos desde o fato gerador sem que tenha havido a notificação do responsável pela autoridade administrativa federal competente (art. 6º, inciso II, c/c art. 19, da IN/TCU 71/2012, modificada pela IN/TCU 76/2016) , uma vez que o fato gerador da irregularidade sancionada ocorreu em 4/8/2015, haja vista que o vencimento do prazo para prestação de contas deu-se em 3/8/2015, e o responsável foi notificado sobre a irregularidade, pela autoridade administrativa competente, conforme abaixo:
15.1.	João Pineli Pedroso, por meio do ofício acostado à peça 5, recebido em 20/10/2015, conforme AR (peça 6) .
Valor de Constituição da TCE 	
16.	Verifica-se, ainda, que o valor atualizado do débito apurado (sem juros) , em 1º/1/2017, é de R$ 218.960,29, portanto, superior ao limite mínimo de R$ 100.000,00, na forma estabelecida conforme os arts. 6º, inciso I, e 19, da IN/TCU 71/2012, modificada pela IN/TCU 76/2016. 
OUTROS PROCESSOS/DÉBITOS NOS SISTEMAS DO TCU COM O MESMO RESPONSÁVEL
17.	Informa-se que não foi encontrado débito imputável ao responsável em outros processos no Tribunal.
18.	A tomada de contas especial está, assim, devidamente constituída e em condição de ser instruída.
EXAME TÉCNICO
Da validade das notificações:
19.	Preliminarmente, cumpre tecer breves considerações sobre a forma como são realizadas as comunicações processuais no TCU. A esse respeito, destacam-se o art. 179, do Regimento Interno do TCU (Resolução 155, de 4/12/2002) e o art. 4º, inciso III, § 1º, da Resolução TCU 170, de 30 de junho de 2004, in verbis:
Art. 179. A citação, a audiência ou a notificação, bem como a comunicação de diligência, far se-ão:
I - mediante ciência da parte, efetivada por servidor designado, por meio eletrônico, fac-símile, telegrama ou qualquer outra forma, desde que fique confirmada inequivocamente a entrega da comunicação ao destinatário;
II - mediante carta registrada, com aviso de recebimento que comprove a entrega no endereço do destinatário;
III - por edital publicado no Diário Oficial da União, quando o seu destinatário não for localizado
 (...) 
Art. 3º As comunicações serão dirigidas ao responsável, ou ao interessado, ou ao dirigente de órgão ou entidade, ou ao representante legal ou ao procurador constituído nos autos, com poderes expressos no mandato para esse fim, por meio de:
I - correio eletrônico, fac-símile ou telegrama;
II - servidor designado;
III - carta registrada, com aviso de recebimento;
IV - edital publicado no Diário Oficial da União, quando o seu destinatário não for localizado, nas hipóteses em que seja necessário o exercício de defesa.
Art. 4º. Consideram-se entregues as comunicações:
I - efetivadas conforme disposto nos incisos I e II do artigo anterior, mediante confirmação da ciência do destinatário;
II - realizadas na forma prevista no inciso III do artigo anterior, com o retorno do aviso de recebimento, entregue comprovadamente no endereço do destinatário;
III - na data de publicação do edital no Diário Oficial da União, quando realizadas na forma prevista no inciso IV do artigo anterior.
§ 1º O endereço do destinatário deverá ser previamente confirmado mediante consulta aos sistemas disponíveis ao Tribunal ou a outros meios de informação, a qual deverá ser juntada ao respectivo processo.
 (...) 
20.	Bem se vê, portanto, que a validade da citação via postal não depende de que o aviso de recebimento seja assinado pelo próprio destinatário da comunicação, o que dispensa, no caso em tela, a entrega do AR em "mãos próprias". A exigência da norma é no sentido de o Tribunal verificar se a correspondência foi entregue no endereço correto, residindo aqui a necessidade de certeza inequívoca. 
21.	Não é outra a orientação da jurisprudência do TCU, conforme se verifica dos julgados a seguir transcritos:
São válidas as comunicações processuais entregues, mediante carta registrada, no endereço correto do responsável, não havendo necessidade de que o recebimento seja feito por ele próprio (Acórdão 3648/2013-TCU-Segunda Câmara, Relator Ministro José Jorge) ;
É prescindível a entrega pessoal das comunicações pelo TCU, razão pela qual não há necessidade de que o aviso de recebimento seja assinado pelo próprio destinatário. Entregando se a correspondência no endereço correto do destinatário, presume-se o recebimento da citação (Acórdão 1019/2008-TCU-Plenário, Relator Ministro Benjamin Zymler) ;
As comunicações do TCU, inclusive as citações, deverão ser realizadas mediante Aviso de Recebimento - AR, via Empresa Brasileira de Correios e Telégrafos, bastando para sua validade que se demonstre que a correspondência foi entregue no endereço correto (Acórdão 1526/2007-TCU-Plenário, Relator Ministro Aroldo Cedraz) .
22.	A validade do critério de comunicação processual do TCU foi referendada pelo Supremo Tribunal Federal, nos termos do julgamento do MS-AgR 25.816/DF, por meio do qual se afirmou a desnecessidade da ciência pessoal do interessado, entendendo-se suficiente a comprovação da entrega do "AR" no endereço do destinatário:
Ementa: agravo regimental. Mandado de segurança. Desnecessidade de intimação pessoal das decisões do tribunal de contas da união. art. 179 do regimento interno do TCU. Intimação do ato impugnado por carta registrada, iniciado o prazo do art. 18 da lei nº 1.533/51 da data constante do aviso de recebimento. Decadência reconhecida. Agravo improvido.
O envio de carta registrada com aviso de recebimento está expressamente enumerado entre os meios de comunicação de que dispõe o Tribunal de Contas da União para proceder às suas intimações.
O inciso II do art. 179 do Regimento Interno do TCU é claro ao exigir apenas a comprovação da entrega no endereço do destinatário, bastando o aviso de recebimento simples. 
Da revelia do responsável João Pineli Pedroso.
23.	No caso vertente, a citação do responsável se deu em endereço proveniente da base de CPF da Receita Federal, em sistema custodiado pelo TCU (peça 30) . A entrega do ofício citatório nesse endereço ficou comprovada (peça 32) .
24.	Nos processos do TCU, a revelia não leva à presunção de que seriam verdadeiras todas as imputações levantadas contra os responsáveis, diferentemente do que ocorre no processo civil, em que a revelia do réu opera a presunção da verdade dos fatos narrados pelo autor (Acórdão 1009/2018-TCU-Plenário, Relator Ministro Bruno Dantas; Acórdão 2369/2013-TCU-Plenário, Relator Ministro Benjamin Zymler; e Acórdão 2449/2013-TCU-Plenário, Relator Ministro Benjamin Zymler) . Dessa forma, a avaliação da responsabilidade do agente não pode prescindir da prova existente no processo ou para ele carreada. 
25.	Ao não apresentar sua defesa, o responsável deixou de produzir prova da regular aplicação dos recursos sob sua responsabilidade, em afronta às normas que impõem aos gestores públicos a obrigação legal de, sempre que demandados pelos órgãos de controle, apresentar os documentos que demonstrem a correta utilização das verbas públicas, a exemplo do contido no art. 93, do Decreto Lei 200/1967: "Quem quer que utilize dinheiros públicos terá de justificar seu bom e regular emprego na conformidade das leis, regulamentos e normas emanadas das autoridades administrativas competentes." 
26.	Mesmo as alegações de defesa não sendo apresentadas, considerando o princípio da verdade real que rege esta Corte, procurou-se buscar, em manifestações do responsável na fase interna desta Tomada de Contas Especial, se havia algum argumento que pudesse ser aproveitado a seu favor. 
27.	No entanto, o responsável não se manifestou na fase interna, não havendo, assim, nenhum argumento que possa vir a ser analisado e posteriormente servir para afastar as irregularidades apontadas.
28.	Em consulta ao sistema corporativo do instaurador (SIGPC) , realizada na data de 8/7/2020, verifica-se que o responsável também não apresentou contas junto ao instaurador e continua inadimplente (peça 34) .
29.	Em se tratando de processo em que a parte interessada não se manifestou acerca das irregularidades imputadas, não há elementos para que se possa efetivamente aferir e reconhecer a ocorrência de boa-fé na conduta dos responsáveis, podendo este Tribunal, desde logo, proferir o julgamento de mérito pela irregularidade das contas, conforme os termos dos §§ 2º e 6º do art. 202 do Regimento Interno do TCU (Acórdão 2064/2011-TCU-Primeira Câmara, Relator Ministro Ubiratan Aguiar; Acórdão 6182/2011-TCU-Primeira Câmara, Relator Ministro Weder de Oliveira; Acórdão 4072/2010-TCU-Primeira Câmara, Relator Ministro Valmir Campelo; Acórdão 1189/2009-TCU-Primeira Câmara, Relator Ministro Marcos Bemquerer; Acórdão 731/2008-TCU-Plenário, Relator Ministro Aroldo Cedraz) .
30.	Dessa forma, o responsável João Pineli Pedroso deve ser considerado revel, nos termos do art. 12, §3º, da Lei 8.443/1992, devendo as contas serem julgadas irregulares, condenando-o ao débito apurado e aplicando-lhe a multa prevista no art. 57, da Lei 8.443/1992.
PRESCRIÇÃO DA PRETENSÃO PUNITIVA
31.	Nota-se que a pretensão punitiva do TCU, conforme Acórdão 1441/2016-TCU-Plenário, Relator Ministro Benjamin Zymler, que uniformizou a jurisprudência acerca dessa questão, subordina-se ao prazo geral de prescrição indicado no art. 205, do Código Civil, que é de dez anos, contado da data de ocorrência da irregularidade sancionada, nos termos do art. 189, do Código Civil, sendo este prazo interrompido pelo ato que ordenar a citação, a audiência ou a oitiva dos responsáveis.
32.	No caso em exame, não ocorreu a prescrição, uma vez que a irregularidade sancionada ocorreu em 4/8/2015, e o ato de ordenação da citação ocorreu em 30/3/2020.
CUMULATIVIDADE DE MULTAS 
33.	Quanto à possibilidade de aplicação cumulativa das multas dos arts. 57 e 58, inciso I, da Lei 8.443/1992, ainda que seja adequada a realização de citação e audiência do responsável, por força do disposto no art. 209, §4º, do Regimento Interno do TCU, o Tribunal reconhece que existe relação de subordinação entre as condutas de "não comprovação da aplicação dos recursos" e de "omissão na prestação de contas", sendo a primeira consequência da segunda, o que enseja, na verificação das duas irregularidades, a aplicação da multa do art. 57, com o afastamento da multa do art. 58, inciso I, em atenção ao princípio da absorção (Acórdão 9579/2015-TCU-Segunda Câmara, Relator Ministro Vital do Rêgo; Acórdão 2469/2019-TCU-Primeira Câmara, Relator Ministro Augusto Sherman) .
34.	Conforme leciona Cezar Bitencourt (Tratado de Direito Penal: parte geral - 8ª Edição - São Paulo: Saraiva, 2003. Pg. 565) , na absorção, " (...) a pena do delito mais grave absorve a pena do delito menos grave, que deve ser desprezada". No caso concreto, a "omissão no dever de prestar contas", embora seja uma irregularidade autônoma, funciona como fase ou meio para a consecução da "não comprovação da aplicação dos recursos", havendo clara relação de interdependência entre essas condutas. Dessa forma, recaindo as duas ocorrências num mesmo gestor, deve prevalecer a pena do delito mais grave, qual seja, a multa do art. 57, da Lei 8.443/1992.
35.	Cumpre observar, ainda, que a conduta do responsável, consistente nas irregularidades "não comprovação da boa e regular aplicação dos recursos federais repassados em face da omissão no dever de prestar contas" e "não cumprimento do prazo para apresentação de prestação de contas pelo gestor dos recursos", configura violação não só às regras legais, mas também aos princípios basilares da administração pública, eis que, em última análise, ocorre o comprometimento da necessária satisfação à sociedade sobre o efetivo emprego dos recursos públicos postos à disposição da municipalidade, por força do instrumento de repasse em questão.
36.	Nesses casos, em que fica evidente a falta de transparência e lisura, não há como afastar as suspeitas sempre presentes de que a totalidade dos recursos públicos federais, transferida ao município, tenha sido integralmente desviada, em prol de gestor ímprobo, ou de pessoas por ele determinadas, a revelar grave inobservância do dever de cuidado no trato com a coisa pública, isto é, ato praticado com culpa grave, pois, na espécie, a conduta do responsável se distancia daquela que seria esperada de um administrador público minimante diligente, num claro exemplo de erro grosseiro a que alude o art. 28, do Decreto-lei 4.657/1942 (Lei de Introdução às Normas do Direito Brasileiro) , incluído pela Lei 13.655/2018 (Acórdão 1689/2019-TCU-Plenário, Relator Ministro Augusto Nardes; Acórdão 2924/2018-TCU-Plenário, Relator Ministro José Mucio Monteiro; Acórdão 2391/2018-TCU-Plenário, Relator Ministro Benjamin Zymler) . 
CONCLUSÃO
37.	Em face da análise promovida na seção "Exame Técnico", verifica-se que o responsável João Pineli Pedroso não logrou comprovar a boa e regular aplicação dos recursos e, instado a se manifestar, optou pelo silêncio, configurando a revelia, nos termos do §3º, do art. 12, da Lei 8.443/1992. Ademais, inexistem nos autos elementos que demonstrem a boa-fé do responsável ou a ocorrência de outras excludentes de culpabilidade.
38.	Dessa forma, identificado dano ao erário, deve se instaurar e julgar o processo de tomada de contas especial para responsabilizar seus agentes causadores, respeitando o direito ao contraditório e à ampla defesa, independentemente de quando ocorreram os atos impugnados.
39.	Verifica-se também que não houve a prescrição da pretensão punitiva, conforme análise já realizada.
40.	Tendo em vista que não constam dos autos elementos que permitam reconhecer a boa-fé do responsável, sugere-se que as suas contas sejam julgadas irregulares, nos termos do art. 202, § 6º, do Regimento Interno do TCU, com a imputação do débito atualizado monetariamente e acrescido de juros de mora, nos termos do art. 202, §1º do Regimento Interno do TCU, descontado o valor eventualmente recolhido, com a aplicação da multa prevista no art. 57, da Lei 8.443/1992.
41.	Por fim, como não houve elementos que pudessem modificar o entendimento acerca das irregularidades em apuração, mantém-se a matriz de responsabilização presente na peça 26.
PROPOSTA DE ENCAMINHAMENTO
42.	Diante do exposto, submetemos os autos à consideração superior, propondo ao Tribunal:
a)	considerar revel o responsável João Pineli Pedroso (CPF XXX.323.389-XX) , para todos os efeitos, dando-se prosseguimento ao processo, com fulcro no art. 12, § 3º, da Lei 8.443/1992; 
b)	julgar irregulares, nos termos dos arts. 1º, inciso I, 16, inciso III, alíneas "a" e "c", da Lei 8.443/1992, c/c os arts. 19 e 23, inciso III, da mesma Lei, as contas do responsável João Pineli Pedroso (CPF XXX.323.389-XX) , condenando-o ao pagamento das importâncias a seguir especificadas, atualizadas monetariamente e acrescidas dos juros de mora, calculadas a partir das datas discriminadas até a data da efetiva quitação do débito, fixando-lhe o prazo de quinze dias, para que comprove, perante o Tribunal, o recolhimento das referidas quantias aos cofres do Fundo Nacional de Desenvolvimento da Educação, nos termos do art. 23, inciso III, alínea "a", da citada lei, c/c o art. 214, inciso III, alínea "a", do Regimento Interno do TCU.  
		Débitos relacionados ao responsável João Pineli Pedroso (CPF XXX.323.389-XX) :
	Data de ocorrência
	Valor histórico (R$) 

	3/1/2013
	83.867,50

	8/8/2013
	83.867,50

Valor atualizado do débito (com juros) , em 8/7/2020: R$ 277.763,70
c)	aplicar ao responsável João Pineli Pedroso (CPF XXX.323.389-XX) , a multa prevista no art. 57, da Lei 8.443/1992, c/c o art. 267, do Regimento Interno do TCU, fixando-lhe o prazo de quinze dias, a contar da notificação, para que comprove, perante o Tribunal (art. 214, inciso III, alínea "a", do Regimento Interno do TCU) , o recolhimento da dívida aos cofres do Tesouro Nacional, atualizada monetariamente desde a data do acórdão que vier a ser proferido por este Tribunal até a do efetivo recolhimento, se paga após o vencimento, na forma da legislação em vigor;
d)	autorizar, desde logo, a cobrança judicial das dívidas, caso não atendida a notificação, na forma do disposto no art. 28, inciso II, da Lei 8.443/1992;
e)	autorizar também, desde logo, se requerido, com fundamento no art. 28, inciso I, da Lei 8.443/1992, c/c o art. 217, §§ 1º e 2º, do Regimento Interno do TCU, o parcelamento das dívidas em até 36 parcelas, incidindo, sobre cada parcela, corrigida monetariamente, os correspondentes acréscimos legais, fixando-lhe o prazo de quinze dias, a contar do recebimento da notificação, para comprovar, perante o Tribunal, o recolhimento da primeira parcela, e de trinta dias, a contar da parcela anterior, para comprovar o recolhimento das demais parcelas, devendo incidir, sobre cada valor mensal, atualizado monetariamente, os juros de mora devidos, no caso do débito, na forma prevista na legislação em vigor, alertando o responsável de que a falta de comprovação do recolhimento de qualquer parcela importará o vencimento antecipado do saldo devedor, nos termos do § 2º do art. 217 do Regimento Interno deste Tribunal; 
f)	esclarecer ao responsável João Pineli Pedroso (CPF XXX.323.389-XX) que, caso se demonstre, por via recursal, a correta aplicação dos recursos, mas não se justifique a omissão da prestação de contas, o débito poderá ser afastado, mas permanecerá a irregularidade das contas, dando se ensejo à aplicação da multa prevista no art. 58, inciso I, da Lei 8.443/1992;
g)	enviar cópia do Acórdão a ser prolatado, bem como do Relatório e do Voto que o fundamentarem à Procuradoria da República no Estado do Paraná, nos termos do § 3º do art. 16 da Lei 8.443/1992, c/c o § 7º do art. 209 do Regimento Interno/TCU, para adoção das medidas cabíveis; e
h)	enviar cópia do Acórdão que vier a ser proferido ao Fundo Nacional de Desenvolvimento da Educação e ao responsável, para ciência, informando que a presente deliberação, acompanhada do Relatório e do Voto que a fundamenta, está disponível para a consulta no endereço www.tcu.gov.br/acordaos, além de esclarecer que, caso requerido, o TCU poderá fornecer sem custos as correspondentes cópias, de forma impressa.
É o relatório.

Danilo Andrigo Rocco (OAB/PR 34.498).

Procurador Rodrigo Medeiros de Lima.

TOMADA DE CONTAS ESPECIAL. EX-PREFEITO. MUNICÍPIO DE NOSSA SENHORA DAS GRAÇAS/PR. PROGRAMA DE APOIO AOS SISTEMAS DE ENSINO PARA ATENDIMENTO DE JOVENS E ADULTOS (PEJA). EXERCÍCIO 2013. NÃO COMPROVAÇÃO DA BOA E REGULAR APLICAÇÃO DOS RECURSOS FEDERAIS TRANSFERIDOS AO MUNICÍPIO. OMISSÃO DO DEVER DE PRESTAR CONTAS. REVELIA. CONTAS IRREGULARIDADES. DÉBITO. MULTA. NOTIFICAÇÃO DO ACÓRDÃO.

TOMADA DE CONTAS ESPECIAL (TCE)

Secretaria de Controle Externo de Tomada de Contas Especial (SecexTCE).

Em apreciação, tomada de contas especial instaurada pelo Fundo Nacional de Desenvolvimento da Educação - FNDE em desfavor de João Pineli Pedroso, ex-prefeito do Município de Nossa Senhora das Graças/PR, gestão de 1º/1/2013 a 31/12/2016, em razão da omissão no dever de prestar contas dos recursos recebidos por força do Programa de Apoio aos Sistemas de Ensino para Atendimento de Jovens e Adultos (Peja) , no exercício de 2013, no montante de R$ 167.735,00.
Na fase interna desta TCE, o tomador de contas, em relatório elaborado em 18/09/2019 (peça 16) , ante a não comprovação da boa e regular aplicação dos recursos federais repassados, em face da omissão no dever de prestar contas pelo ex-prefeito, concluiu pela ocorrência de prejuízo ao erário no valor total dos recursos repassados e imputou-lhe responsabilidade pelo dano causado, na condição de gestor dos recursos.
A Controladoria-Geral da União - CGU manifestou sua concordância com as conclusões do tomador de contas, em relatório de auditoria à peça 19. O certificado de auditoria (peça 20) e o parecer do dirigente do órgão de controle interno (peça 21) concluíram pela irregularidade das presentes contas, cuja ciência pela autoridade ministerial ocorreu mediante pronunciamento à peça 22.
No âmbito do TCU, a Secretaria de Controle Externo de Tomada de Contas Especial - SecexTCE promoveu a citação do responsável pela totalidade dos recursos repassados diante da não comprovação da boa e regular aplicação desses recursos, bem como sua audiência em razão do descumprimento da obrigação de prestar contas no prazo estipulado.
Devidamente instado a apresentar defesa, conforme Ofício 12.527/2020-TCU/Seproc (peça 31) e aviso de recebimento à peça 32, o responsável optou por permanecer silente, pelo que resta caracterizada a sua revelia, nos termos do art. 12, § 3º, da Lei 8.443/1992.
Em instrução de mérito, a SecexTCE, em posicionamento uníssono (peças 35 a 37) , acompanhada pelo representante do MPTCU que atuou no feito, Procurador Rodrigo Medeiros de Lima, em parecer à peça 38, pugna pelo julgamento das contas do ex-prefeito pela irregularidade, sua condenação em débito pela totalidade dos valores repassados no âmbito do Peja 2013 e aplicação da multa prevista no art. 57 da Lei 8.443/1992.
De plano, aplico o instituto da revelia ao presente responsável, nos termos do art. 12, § 3º, da Lei 8.443/1992, em razão de que, uma vez chamado aos autos para apresentação de defesa, o ex-prefeito optou por permanecer silente.
Com relação ao mérito, manifesto minha concordância com os pareceres precedentes.
Os recursos federais foram devidamente repassados para o Município de Nossa Senhora das Graças/PR em duas parcelas iguais de R$ 83.867,50, conforme as ordens bancárias 2012OB798025 e 2013OB712031 emitidas, respectivamente, nas datas de 28/12/2012 e 06/08/2013 (peça 3) , para aplicação no Peja 2013, disponíveis na conta específica em 3/1/2013 e 8/8/2013 (peça 4) .
Assim, na qualidade de gestor municipal responsável pela aplicação desses recursos, o ex-prefeito, Sr. João Pineli Pedroso, tinha o dever de justificar a correta aplicação dos recursos públicos que lhe foram confiados, nos termos do que estabelece o parágrafo único do art. 70 da CF/1988 e do art. 93 do Decreto-Lei 200/1967. Ressalte-se ainda que o prazo para prestação de contas dos recursos em comento encerrou-se em 3/8/2015, ainda dentro do mandato do responsável.
Contudo, mesmo sendo insistentemente chamado aos autos para apresentar a documentação pertinente, tanto na fase interna quanto externa desta TCE, o responsável esquivou-se de sua obrigação, o que colocou por terra a possibilidade de aferição da boa e regular aplicação dos recursos federais repassados no âmbito do Peja 2013.
Diga-se que a unidade instrutiva, em consulta ao sistema corporativo do instaurador (SIGPC) , realizada na data de 8/7/2020, verificou que o responsável ainda não tinha, até aquela ocasião, apresentado a prestação de contas junto ao instaurador desta TCE, permanecendo inadimplente (peça 34) .
Ante o exposto, entendo que as contas do Sr. João Pineli Pedroso devem ser julgadas irregulares, com sua condenação em débito pela totalidade dos valores repassados a título de Peja 2013.
Relativamente à sanção a ser aplicada ao responsável, em face da incidência da teoria da absorção, segundo a qual a penalidade relativa à conduta atinente a não comprovação da boa e regular aplicação dos recursos federais, por ser mais grave, absorve a pena referente à conduta menos gravosa, de omissão do dever de prestar contas, como tenho defendido nos processos de minha relatoria, a exemplo do que restou decidido no Acórdão 9579/2015-TCU-Segunda Câmara, pugno pela imposição apenas da multa prevista no art. 57 da Lei 8.443/1992.  
Por fim, importante que o responsável tenha ciência de que, na linha da jurisprudência pacífica deste Tribunal, eventual apresentação intempestiva de documentação comprovando a boa e regular aplicação dos recursos financeiros recebidos da União elide o débito, mas não afasta a omissão inicial do gestor, dando ensejo à manutenção pela irregularidade das contas e da multa aplicada. 
Dessa forma, ainda que, na via recursal, reste demonstrada a correta aplicação dos recursos, caso o responsável não justifique a omissão no dever de prestar contas, o débito poderá ser afastado, mas suas contas permanecerão irregulares, dando-se ensejo à aplicação da multa prevista no art. 58, inciso I, da Lei 8.443/1992.
Com essas considerações, VOTO para que o Tribunal aprove a minuta de Acórdão que ora submeto à consideração deste Colegiado.
TCU, Sala das Sessões Ministro Luciano Brandão Alves de Souza, em 20 de outubro de 2020.
Ministro VITAL DO RÊGO 
Relator